臺灣屏東地方法院刑事判決　　　　　　　99年度訴字第1256號
公　訴　人　臺灣屏東地方法院檢察署檢察官
被　　　告　黃義盛
上列被告因偽證等案件，經檢察官提起公訴（99年度偵字第1998
號），本院判決如下：
    主  文
黃義盛犯偽證罪，累犯，處有期徒刑月。
被訴竊盜部分，無罪。
    事  實
一、黃義盛前於民國96年間因搶奪、竊盜等案件，經本院以96年
    度訴字第676 號判決，各判處有期徒刑1 年、8 月，並定應
    執行有期徒刑1 年6 月確定，另因搶奪案件，經本院以同判
    決判處有期徒刑9 月確定，上揭案件再經本院以97年度聲字
    第787 號裁定應執行有期徒刑2 月2 月確定，於98年4 月22
    日因縮短刑期假釋出監並付保護管束，於98年6 月20日保護
    管束期滿，假釋未經撤銷，而以已執行完畢論。竟仍不知悔
    改，明知其持有之水溝蓋9 面係其拾獲而非陳俊清交付，竟
    基於偽證之犯意，於99年2 月15日上午11時56分許，在臺灣
    屏東地方法院檢察署第8 偵查庭，於該署檢察官就該署99年
    度偵字第1998號案件同案被告陳俊清部分偵查時，經檢察官
    諭知得拒絕證言之規定、具結義務及刑法偽證罪責，以證人
    身分供後具結，就上開水溝蓋是否為陳俊清交付之於案情有
    重要關係事項，虛偽證稱：上開水溝蓋係99年2 月13日下午
    3 、4 時許，在萬丹鄉興化廓大廟，由陳俊清交付並囑其出
    售等詞，並於具結後仍證稱：剛才所述實在，確定水溝蓋都
    是陳俊清叫伊去賣的等語，足以影響上開案件之偵查。嗣於
    99 年5月24日下午5 時43分許，在屏東地方法院檢察署第7
    偵查庭接受檢察官就上開案件訊問時，向檢察官自白前開證
    述係虛偽陳述。
二、案經臺灣屏東地方法院檢察署檢察官主動偵查起訴。
    理  由
壹、程序部分
    按被告以外之人於審判外之陳述，雖不符刑事訴訟法第159
    條之1 至之4 之規定，而經當事人於審判程序同意作為證據
    ，法院審酌該言詞陳述或書面陳述作成時之情況，認為適當
    者，亦得為證據；又當事人、代理人或辯護人於法院調查證
    據時，知有第159 條第1 項不得作為證據之情形，而未於言
    詞辯論終結前聲明異議者，視為有前項之同意，同法第159
    條之5 亦定有明文。查本院下列資以認定本案而具傳聞性質
    之證據，當事人均知有第159 條第1 項不得為證據之情形，
    且迄言詞辯論終結前均未聲明異議，依上揭法條規定，視為
    同意作為證據，復經本院審酌上開或書面陳述之作成情況，
    核無違法取證或其他瑕疵，認為以之作為證據為適當，自得
    作為證據。
貳、有罪部分
一、上開事實業據被告黃義盛於偵查中、本院準備程序及審理時
    供承不諱（見偵卷第第88、97頁，本院卷第35頁、第42頁反
    面），並有臺灣屏東地方法院檢察署99年度偵字第1998號案
    件99年2 月15日偵訊筆錄1 份及證人1 紙在卷可稽（見偵卷
    第73至76頁）。另陳俊清因被告上開虛偽證述而受竊盜罪之
    追訴後，經臺灣屏東地方法院檢察署檢察官為不起訴處分等
    情，有該檢察官99年度偵字第1998號不起訴書處分1 紙在卷
    可憑（見偵卷第100 頁），堪認被告上開陳述確屬虛偽。復
    徵上述事實乃被告所親身經歷，對該事實理當知之甚詳，竟
    仍於具結後為上揭證述，其自有虛偽陳述之故意。上揭證據
    經核，均足補強被告自白，堪認被告任意性自白與事實相符
    ，堪以採信。本件事證明確，被告之犯行堪以認定。
二、按刑法上之偽證罪，為形式犯，不以結果之發生為要件，證
    人於供前或供後具結而就案情有重要關係事項，故為虛偽陳
    述，其犯罪即成立，而該罪所謂於案情有重要關係之事項，
    則指該事項之有無，足以影響於裁判之結果者而言，至於其
    虛偽陳述，法院已否採為裁判或檢察官據為處分之基礎，或
    有無採為基礎之可能，皆於偽證罪之成立無影響（參照最高
    法院71年台上字第8127號、84年台上字第3949號判例意旨）
    。被告上揭證述若承辦上開案件之檢察官予以採信，陳俊清
    即可能因該證述而為該檢察官以竊盜罪嫌提起公訴，足認被
    告上開證述係屬於案情有重要關係之事項，足以影響案件之
    偵查。故核被告所為，係犯刑法第168 條之偽證罪。又被告
    有如犯罪事實一所載之前案記錄，其於98年4 月22日因縮短
    刑期假釋出監並付保護管束，於98年6 月20日保護管束期滿
    ，假釋未經撤銷，而以已執行完畢論乙節，有臺灣高等法院
    被告前案紀錄表附卷可憑，其受徒刑之執行完畢後，5 年以
    內故意再犯本件有期徒刑以上之罪，應依刑法第47條第1 項
    論以累犯，加重其刑。又按犯刑法第168 條至第171 條之罪
    ，於所虛偽陳述或所誣告之案件，裁判或懲戒處分確定前自
    白者，減輕或免除其刑，刑法第172 條定有明文。查被告於
    99年5 月24日下午5 時43分許，在屏東地方法院檢察署第7
    偵查庭接受檢察官就上開案件訊問時，向檢察官自白上開證
    述係虛偽陳述等情，有該署99年5 月24日訊問筆錄1 份在卷
    可稽（見偵卷第88頁），而其所虛偽陳述上開案件同案被告
    陳俊清部分，業據檢察官為不起訴起分，未經起訴、裁判，
    堪認被告係於所虛偽陳述之上開案件同案被告陳俊清部分裁
    判確定前自白，應依刑法第172 條減輕其刑，並依法先加後
    減之。爰審酌被告行為影響刑事案件偵查，無端耗費司法資
    源，妨害司法正義之實現，惟其犯後已能坦承犯行，非無悔
    意，兼衡其犯罪動機、目的、手段等一切情狀，量處如主文
    所示之刑。公訴人雖具體求處有期徒刑4 月，惟本院認以量
    處如主文所示之刑為適當，公訴人之求刑，核屬過重，附此
    敘明。
、無罪部分
一、公訴意旨略以：被告黃義盛於99年2 月14日下午2 時許，在
    屏東縣萬丹鄉○○路252 號旁空地，見不詳竊賊所竊之水溝
    蓋9 面（水溝蓋樣式不同，應非私人所有，為公有），置於
    該處以椰子樹葉遮掩待運出，遂加以竊取，得手後分於同日
    下午3 時6 分、5 時28分許，載至址設潮州鎮○○○段第58
    3 之21地號土地之福成行資源回收場，賣予不知情之現場負
    責人陳漢隆，各得款新臺幣（下同）1,540 元及1,300 元。
    因認被告涉犯刑法第320 條第1 項之普通竊盜罪嫌云云。
二、按被告之自白，不得作為有罪判決之唯一證據，仍應調查其
    他必要之證據，以察其是否與事實相符，刑事訴訟法第156
    條第2 項定有明文。次按犯罪事實應依證據認定之，無證據
    不得認定犯罪事實；不能證明被告犯罪者，應諭知無罪之判
    決，同法第154 條第2 項、第301 條第1 項分別規定甚明。
    而認定犯罪事實所憑之證據，雖不以直接證據為限，間接證
    據亦包括在內；然而無論直接或間接證據，其為訴訟上之證
    明，須於通常一般之人均不致有所懷疑，而得確信其為真實
    之程度者，始得據為有罪之認定，倘其證明尚未達到此一程
    度，而有合理之懷疑存在時，即應為有利於被告之認定，更
    不必有何有利之證據，最高法院30年上字第816 號、76年台
    上第4986號判例可資參照。又刑事訴訟法第161 條第1 項規
    定，檢察官就被告犯罪事實，應負舉證責任，並指出證明之
    方法。因此，檢察官對於起訴之犯罪事實，應負提出證據及
    說服之實質舉證責任。倘其所提出之證據，不足為被告有罪
    之積極證明，或其指出證明之方法，無從說服法院以形成被
    告有罪之心證，基於無罪推定之原則，自應為被告無罪判決
    之諭知，同院92年台上第128 號判例亦足供參考。再按，物
    權，除法律另有規定外，因拋棄而消滅。而刑法上之竊盜罪
    ，以意圖為自己或第三人不法之所有，竊取他人之動產為成
    立要件，若所取得之物，係他人拋棄之無主物，已非他人所
    有之動產，即與竊盜罪之構成要件不合。
三、公訴意旨認被告涉犯普通竊盜罪嫌，無非係以：被告於偵查
    中之自白，證人即福成行資源回收場現場負責人陳漢隆之證
    述、證人即屏東縣萬丹鄉○○路252 號旁空地所有人李秀梅
    之證述、扣案物及現場照片、監視器畫面翻拍照片、資源回
    收場業收受物品登記彙整表等為其主要之論據。訊據被告固
    於偵訊時、本院審理時均為認罪答辯，惟堅稱：伊於上開時
    、地撿到上開水溝蓋時，上開水溝蓋被椰子樹落下之樹葉遮
    蓋，因為那裡是空地，沒有圍起來，一般人均可自由進出，
    伊認為是上開水溝蓋是無主物等語。經查：
（一）被告將上開水溝蓋分別於99年2 月14日下午3 時6 分、5
      時28 許 載至址設潮州鎮○○○段第583 之21地號土地之
      福成行資源回收場，賣予不知情之現場負責人陳漢隆，而
      得款1, 540元及1,300 元等情，業據被告自承在卷（見偵
      卷第91頁反面、本院卷第35頁），核與證人即福成行資源
      回收場現場負責人陳漢隆於警詢時證述被告變賣上開水溝
      蓋情節相符（見第卷第14至15頁），並有監視器畫面翻拍
      照片2 張、資源回收場業收受物品登記彙整表1 紙（分見
      偵卷第18 、31 頁），堪認為真實。然證人陳漢隆未曾證
      述被告有行竊上開水溝蓋行為，亦未曾證述其確知上開水
      溝蓋來源，自難僅以被告曾將上開水溝蓋變賣予證人陳漢
      隆之事，即推斷被告有行竊行為，甚或以此事反推被告所
      持之上開水溝蓋必為他人所有之物甚明。
（二）查證人即該空地所有人李秀梅於警詢時證稱：伊沒有見過
      上開水溝蓋，伊亦沒有放置水溝蓋在該空地而遭竊等語（
      見偵卷第80、81頁），可知上開水溝蓋均非為該空地所有
      人李秀梅所有。另屏東縣政府警察局潮州分局曾於該處張
      貼內容為「若有民眾在此空地遺失『鐵製』水溝蓋者或知
      心何處有失竊者，請速與潮州分局中山路派出所連絡」等
      文字之公告，經核閱全案卷證，亦查無民眾有與該派出所
      連絡之情，則上開水溝蓋是否為其他私人所有之物，已非
      無疑。公訴意旨雖認水溝蓋樣式不同，應非私人所有，為
      公有云云，經查，觀之卷附查獲時之上開水溝蓋照片，可
      知上開溝蓋樣式尚非相同，其上均未有何印記，有上揭照
      片10張附卷可稽（見偵卷第32至35、37），則上開水溝蓋
      上既均未有何印記足佐證其來源，尚難遽認其為公有，復
      公訴意旨如何憑上開水溝蓋樣式不同，即推論上開水溝蓋
      為公有，此部分亦未見舉證說明，且綜觀全卷，亦未見有
      何公家機關表示上開水溝蓋為公有，是上開水溝蓋是否確
      為公有之物，亦有疑義。
（三）另觀之卷附現場照片8 張，可知被告取得上開水溝蓋處，
      確有椰子樹，且樹下有椰子樹葉散落、雜草叢生，且該處
      為空地、無圍牆，並有一輪胎置於該處，有上開照片附卷
      可稽（見偵卷第38、82、83、95頁）。另徵證人李秀梅於
      警詢時證稱：該空地均無圍籬或其他區隔之防護設施等語
      （見偵卷第81頁），亦與現場照片所示情形相符，堪以採
      信。衡之該空地雜亂且亦無禁止他人進入等情形，自難排
      除他人有將物品拋棄於該空地之情形，則上開水溝蓋係他
      人拋棄於該處而屬無主物之情，亦非全無可能，既有此可
      疑之處，即難以遽認上開水溝蓋確為他人所有之物。
（四）綜上，被告雖自承有普通竊盜犯行，然其上揭所辯，亦非
      全然無稽，且卷附證據資料亦無從補強被告自白，是被告
      所承難認確與事實相符，且公訴人所舉之證據與所指出之
      證明方法尚未足使本院確信被告所取得之上開水溝蓋確為
      他人所有之物，仍存有合理之懷疑，應認被告上揭行為與
      普通竊盜罪之構成要件不合。此外，於本院應依職權調查
      證據之範圍內，又查無其他積極證據足證被告有何公訴人
      所指普通竊盜犯行，揆諸前開說明，不能證明被告犯罪，
      應為無罪之諭知。
據上論斷，應依刑事訴訟法第299 條第1 項前段、第301 條第1
項，刑法第168 條、第47條第1 項、第172 條，判決如主文。
本案經檢察官陳立興到庭執行職務。
中    華    民    國    100    年    3    月     3    日
                  刑事第五庭  審判長法  官  林家聖
                                    法  官  劉怡孜
                                    法  官  黃柏霖
以上正本證明與原本無異。
如不服本判決應於收受判決後10日內向本院提出上訴書狀，並應
敘述具體理由；其未敘述上訴理由者，應於上訴期間屆滿後20日
內向本院補提理由書（均須按他造當事人之人數附繕本）「切勿
逕送上級法院」。
中    華    民    國   100    年    3     月    3     日
                                    書記官  史安琪
附錄本案論罪科刑法條：刑法第168條
中華民國刑法第168條
（偽證罪）
於執行審判職務之公署審判時或於檢察官偵查時，證人、鑑定人
、通譯於案情有重要關係之事項，供前或供後具結，而為虛偽陳
述者，處 7 年以下有期徒刑。